ACORDAO-COMPLETO-2433512

ACÓRDÃO 13938/2020 ATA 43/2020 - PRIMEIRA CÂMARA

VISTOS, relatados e discutidos estes autos de tomada de contas especial instaurada em razão da não comprovação da regular aplicação de recursos federais repassados mediante contrato de repasse,
ACORDAM os Ministros do Tribunal de Contas da União, reunidos em sessão da Primeira Câmara, ante as razões expostas pelo Relator, em:
9.1. julgar irregulares as contas do sr. Pablo Enrique dos Santos Barbosa, nos termos dos arts. 1°, inciso I, 16, inciso III, alínea "b", 19 e 23, inciso III, da Lei 8.443/1992;
9.2. julgar irregulares as contas da sra. Creusimar Oliveira da Silva e da Associação Regional Integrada de Desenvolvimento Agroecológico Sustentável - Aridas, condenando-as solidariamente ao pagamento das quantias abaixo relacionadas, com a incidência dos devidos encargos legais, calculados a partir das datas correspondentes até o efetivo recolhimento, na forma da legislação em vigor, nos termos dos arts. 1°, inciso I, 16, inciso III, alínea "c", 19 e 23, inciso III, da Lei 8.443/1992:
	VALOR ORIGINAL (R$) 
	DATA DA OCORRÊNCIA
	DÉBITO/CRÉDITO

	1.000,00
	16/6/2011
	D

	260,00
	17/6/2011
	D

	240,00
	17/6/2011
	D

	10.000,00
	17/6/2011
	D

	3.000,00
	17/6/2011
	D

	2.170,00
	22/6/2011
	D

	1.921,58
	24/6/2011
	D

	4.900,00
	27/6/2011
	D

	1.200,00
	28/6/2011
	D

	6.400,00
	29/6/2011
	D

	5.300,00
	1/7/2011
	D

	1.840,00
	4/7/2011
	D

	630,00
	7/7/2011
	D

	24.180,00
	11/7/2011
	D

	13.090,00
	14/7/2011
	D

	7.292,64
	20/7/2011
	D

	1.215,00
	21/7/2011
	D

	6.100,00
	25/7/2011
	D

	3.445,58
	26/7/2011
	D

	4.984,00
	27/6/2011
	D

	230,00
	29/7/2011
	D

	5.230,00
	5/8/2011
	D

	630,00
	9/8/2011
	D

	2.926,00
	11/8/2011
	D

	810,00
	16/8/2011
	D

	9.598,43
	17/8/2011
	D

	14.868,00
	22/8/2011
	D

	11.890,00
	23/8/2011
	D

	1.763,99
	1/9/2011
	D

	3.068,67
	2/9/2011
	D

	279,00
	5/9/2011
	D

	33.250,00
	8/9/2011
	D

	4.170,00
	13/9/2011
	D

	290,00
	16/9/2011
	D

	1.116,00
	20/9/2011
	D

	10.360,00
	27/9/2011
	D

	5.518,70
	30/9/2011
	D

	1.540,00
	6/10/2011
	D

	4.054,53
	7/10/2011
	D

	4.180,00
	13/10/2011
	D

	7.900,00
	13/10/2011
	D

	1.000,00
	17/10/2011
	D

	6.868,00
	18/10/2011
	D

	6.181,77
	20/10/2011
	D

	5.242,84
	21/10/2011
	D

	210,00
	24/10/2011
	D

	1.500,00
	24/10/2011
	D

	1.000,00
	24/10/2011
	C

	10.656,00
	28/10/2011
	D

	900,00
	28/10/2011
	D

	6.168,17
	1/11/2011
	D

	4.054,53
	3/11/2011
	D

	1.092,00
	4/11/2011
	D

	355,00
	7/11/2011
	D

	1.068,00
	9/11/2011
	D

	19.493,29
	10/11/2011
	D

	4.800,00
	11/11/2011
	D

	6.060,00
	16/11/2011
	D

	5.685,14
	18/11/2011
	D

	4.792,28
	24/11/2011
	D

	6.363,08
	1/12/2011
	D

	4.920,00
	2/12/2011
	D

	1.312,00
	5/12/2011
	D

	4.282,83
	9/12/2011
	D

	552,00
	13/12/2011
	D

	1.904,00
	19/12/2011
	D

	7.256,33
	20/12/2011
	D

	1.140,00
	6/1/2012
	D

	2.028,00
	20/1/2012
	D

	2.569,20
	30/1/2012
	D

	320,00
	2/2/2012
	D

	710,00
	10/2/2012
	D

	277,81
	14/2/2012
	D

	1.480,00
	14/2/2012
	D

	4.559,72
	9/3/2012
	D

	1.068,00
	4/4/2012
	D

	2.110,07
	12/4/2012
	D

	290,00
	30/4/2012
	D

	480,00
	16/5/2012
	D

	32.840,00
	12/6/2012
	D

	1.500,00
	13/6/2012
	D

9.3. julgar irregulares as contas do sr. Paulo Henrique Sousa Santos e da Associação Regional Integrada de Desenvolvimento Agroecológico Sustentável - Aridas, condenando-os solidariamente ao pagamento das quantias abaixo relacionadas, com a incidência dos devidos encargos legais, calculados a partir das datas correspondentes até o efetivo recolhimento, na forma da legislação em vigor, nos termos dos arts. 1°, inciso I, 16, inciso III, alíneas "a" e "c", 19 e 23, inciso III, da Lei 8.443/1992:
	VALOR ORIGINAL (R$) 
	DATA DA OCORRÊNCIA
	DÉBITO/CRÉDITO

	1.500,00
	26/6/2012
	D

	1.700,00
	28/6/2012
	D

	712,00
	17/7/2012
	D

	4.100,00
	16/11/2012
	D

	2.670,00
	21/1/2013
	D

	930,00
	18/2/2013
	D

	2.400,00
	25/3/2013
	D

	5.000,00
	15/8/2013
	D

	55.000,00
	11/9/2013
	D

9.4.	fixar o prazo de 15 (quinze) dias, a contar das datas das notificações, para que os responsáveis de que tratam os subitens 9.2. e 9.3. comprovem, perante o Tribunal, o recolhimento das referidas quantias aos cofres do Tesouro Nacional, nos termos do art. 23, inciso III, alínea "a", da Lei 8.443/1992 c/c o art. 214, inciso III, alínea "a", do Regimento Interno do TCU (RI/TCU) ;
9.5. aplicar aos responsáveis abaixo arrolados, individualmente, a pena de multa prevista no art. 57 da Lei 8.443/1992, de acordo com os valores indicados:
	Responsável
	Valor (R$) 

	Creusimar Oliveira da Silva
	300.000,00

	Paulo Henrique Sousa Santos
	50.000,00

	Associação Regional Integrada de Desenvolvimento Agroecológico Sustentável - Aridas
	350.000,00

9.6. aplicar ao sr. Pablo Enrique dos Santos Barbosa a pena de multa prevista no art. 58, inciso I, da Lei 8.443/1992, no valor de R$ 30.000,00;
9.7. fixar o prazo de 15 (quinze) dias, a contar das datas das notificações, para que os responsáveis de que tratam os subitens 9.5. e 9.6. comprovem, perante o Tribunal (arts. 214, inciso III, alínea "a", e 269 do RI/TCU) , o recolhimento das referidas quantias aos cofres do Tesouro Nacional, atualizadas, quando pagas após seu vencimento, monetariamente, desde a data de prolação deste acórdão até a do efetivo recolhimento, na forma da legislação em vigor; 
9.8. autorizar a cobrança judicial das dívidas, caso não atendidas as notificações, nos termos do art. 28, inciso II, da Lei 8.443/1992;
9.9. autorizar, desde já, caso requerido, o parcelamento das dívidas em até 36 (trinta e seis) parcelas mensais e consecutivas, incidindo, sobre cada parcela, os correspondentes acréscimos legais, alertando os responsáveis de que a falta de pagamento de qualquer parcela importará no vencimento antecipado do saldo devedor, nos termos do art. 26 da Lei 8.443/1992, c/c o art. 217 do Regimento Interno/TCU;
9.10. dar ciência deste acórdão à Procuradoria da República no Estado do Piauí, nos termos do art. 16, § 3º, da Lei 8.443/1992.

Tomada de contas especial instaurada em razão de irregularidades na aplicação dos recursos federais repassados por força de contrato de repasse, celebrado entre a Caixa Econômica Federal  CEF (representando o Ministério de Desenvolvimento Agrário), e a Associação Regional Integrada de Desenvolvimento Agroecológico Sustentável  ARIDAS.

Primeira Câmara

Caixa Econômica Federal - CEF e Ministério do Desenvolvimento Agrário

3. Interessados/Responsáveis:
3.1. Responsáveis: Associação Regional Integrada de Desenvolvimento Agroecológico Sustentável - Aridas (06.051.412/0001-37); Creusimar Oliveira da Silva (XXX.901.897-XX); Pablo Enrique dos Santos Barbosa (XXX.895.523-XX); Paulo Henrique Sousa Santos (XXX.219.023-XX)

13.1. Ministros presentes: Walton Alencar Rodrigues (Presidente), Benjamin Zymler (Relator), Bruno Dantas e Vital do Rêgo.
13.2. Ministros-Substitutos presentes: Augusto Sherman Cavalcanti e Weder de Oliveira.

BENJAMIN ZYMLER

Cuidam os autos de tomada de contas especial instaurada em razão de irregularidades na aplicação dos recursos federais repassados por força do Contrato de Repasse 311.610-55/2009, celebrado entre a Caixa Econômica Federal - CEF (representando o Ministério de Desenvolvimento Agrário) , e a Associação Regional Integrada do Desenvolvimento Agroecológico Sustentável - ARIDAS.
2.	O contrato de repasse, no valor de R$ 1.561.420,83, dos quais R$ 1.498.964,00 a cargo da concedente e R$ 62.456,83 a título de contrapartida, teve por objeto o "apoio à estratégia de desenvolvimento territorial, favorecendo a ação de agentes de desenvolvimento territorial no Estado do Piauí", com vigência estipulada para o período de 31/12/2009 a 1º/4/2017 (peça 6, p. 14) .
3.	Especificamente, o ajuste previa a realização de diversas ações para a formação e capacitação de agricultores familiares (em especial, contratação de consultorias e realização de encontros e oficinas (peças 4 e 5) .
4.	A Caixa Econômica Federal realizou apenas um desbloqueio para a conta vinculada, a seguir informado (peça 2, p. 5) :
	Data do desbloqueio
	Repasse (R$) 
	Contrapartida (R$) 
	Total (R$) 

	13/6/2011
	537.418,00
	18.195,32
	555.613,32

5.	A convenente sacou parcialmente os recursos desbloqueados em um montante de R$ 461.944,18 (peça 9) . O saldo final existente na conta poupança foi restituído ao Ministério do Desenvolvimento Agrário - MDA (peça 11, p. 6) . 
6.	Em razão da não apresentação da prestação de contas parcial, relativa à 1ª parcela, e do respectivo Relatório de Execução de Atividades - REA, foi instaurada a presente tomada de contas especial.
7.	Foi promovida, então, a citação solidária da Associação Regional Integrada de Desenvolvimento Agroecológico Sustentável - Aridas e dos seus diretores administrativos, srs. Creusimar Oliveira da Silva e Paulo Henrique Sousa Santos, nos períodos de 26/6/2008 a 19/6/2012 e 20/6/2012 a 24/6/2014, respectivamente, nos seguintes termos:
"Quantificação do débito:
Sr.ª Creusimar Oliveira da Silva solidariamente com a Associação Regional Integrada de Desenvolvimento Agroecológico Sustentável - ARIDAS:
	VALOR ORIGINAL (R$) 
	DATA DA OCORRÊNCIA
	DÉBITO/CRÉDITO

	1.000,00
	16/6/2011
	D

	260,00
	17/6/2011
	D

	240,00
	17/6/2011
	D

	10.000,00
	17/6/2011
	D

	3.000,00
	17/6/2011
	D

	2.170,00
	22/6/2011
	D

	1.921,58
	24/6/2011
	D

	4.900,00
	27/6/2011
	D

	1.200,00
	28/6/2011
	D

	6.400,00
	29/6/2011
	D

	5.300,00
	1/7/2011
	D

	1.840,00
	4/7/2011
	D

	630,00
	7/7/2011
	D

	24.180,00
	11/7/2011
	D

	13.090,00
	14/7/2011
	D

	7.292,64
	20/7/2011
	D

	1.215,00
	21/7/2011
	D

	6.100,00
	25/7/2011
	D

	3.445,58
	26/7/2011
	D

	4.984,00
	27/6/2011
	D

	230,00
	29/7/2011
	D

	5.230,00
	5/8/2011
	D

	630,00
	9/8/2011
	D

	2.926,00
	11/8/2011
	D

	810,00
	16/8/2011
	D

	9.598,43
	17/8/2011
	D

	14.868,00
	22/8/2011
	D

	11.890,00
	23/8/2011
	D

	1.763,99
	1/9/2011
	D

	3.068,67
	2/9/2011
	D

	279,00
	5/9/2011
	D

	33.250,00
	8/9/2011
	D

	4.170,00
	13/9/2011
	D

	290,00
	16/9/2011
	D

	1.116,00
	20/9/2011
	D

	10.360,00
	27/9/2011
	D

	5.518,70
	30/9/2011
	D

	1.540,00
	6/10/2011
	D

	4.054,53
	7/10/2011
	D

	4.180,00
	13/10/2011
	D

	7.900,00
	13/10/2011
	D

	1.000,00
	17/10/2011
	D

	6.868,00
	18/10/2011
	D

	6.181,77
	20/10/2011
	D

	5.242,84
	21/10/2011
	D

	210,00
	24/10/2011
	D

	1.500,00
	24/10/2011
	D

	1.000,00
	24/10/2011
	C

	10.656,00
	28/10/2011
	D

	900,00
	28/10/2011
	D

	6.168,17
	1/11/2011
	D

	4.054,53
	3/11/2011
	D

	1.092,00
	4/11/2011
	D

	355,00
	7/11/2011
	D

	1.068,00
	9/11/2011
	D

	19.493,29
	10/11/2011
	D

	4.800,00
	11/11/2011
	D

	6.060,00
	16/11/2011
	D

	5.685,14
	18/11/2011
	D

	4.792,28
	24/11/2011
	D

	6.363,08
	1/12/2011
	D

	4.920,00
	2/12/2011
	D

	1.312,00
	5/12/2011
	D

	4.282,83
	9/12/2011
	D

	552,00
	13/12/2011
	D

	1.904,00
	19/12/2011
	D

	7.256,33
	20/12/2011
	D

	1.140,00
	6/1/2012
	D

	2.028,00
	20/1/2012
	D

	2.569,20
	30/1/2012
	D

	320,00
	2/2/2012
	D

	710,00
	10/2/2012
	D

	277,81
	14/2/2012
	D

	1.480,00
	14/2/2012
	D

	4.559,72
	9/3/2012
	D

	1.068,00
	4/4/2012
	D

	2.110,07
	12/4/2012
	D

	290,00
	30/4/2012
	D

	480,00
	16/5/2012
	D

	32.840,00
	12/6/2012
	D

	1.500,00
	13/6/2012
	D

Sr. Paulo Henrique Sousa Santos solidariamente com a Associação Regional Integrada de Desenvolvimento Agroecológico Sustentável - ARIDAS:
	VALOR ORIGINAL (R$) 
	DATA DA OCORRÊNCIA
	DÉBITO/CRÉDITO

	1.500,00
	26/6/2012
	D

	1.700,00
	28/6/2012
	D

	712,00
	17/7/2012
	D

	4.100,00
	16/11/2012
	D

	2.670,00
	21/1/2013
	D

	930,00
	18/2/2013
	D

	2.400,00
	25/3/2013
	D

	5.000,00
	15/8/2013
	D

	55.000,00
	11/9/2013
	D

Cofre para recolhimento: Tesouro Nacional
Conduta: omitir-se de prestar contas dos recursos recebidos através do Contrato de Repasse 311.610-55/2009 - Siafi 729065, deixando de apresentar a documentação necessária à homologação do Relatório de Execução de Atividade - REA pelo Ministério Gestor.
Nexo de causalidade: omissão do dever de prestar contas dos recursos recebidos através do Contrato de Repasse 311.610-55/2009 - Siafi 729065, ante a não apresentação da documentação necessária para homologação do Relatório de Execução de Atividade - REA pelo Ministério Gestor, propiciou a não comprovação da boa e regular aplicação dos recursos recebidos, resultando em dano ao erário.
Culpabilidade - Sr.ª Creusimar Oliveira da Silva e Sr. Paulo Henrique Sousa Santos: não há excludentes de ilicitude, de culpabilidade ou de punibilidade. É razoável supor que os responsáveis tinham consciência da ilicitude de sua conduta, sendo-lhes exigível conduta diversa daquelas que foram adotadas, qual seja, a de encaminhar a documentação prevista na alínea "d", do item 3.2, da cláusula terceira do Contrato de Repasse para que se pudesse verificar o nexo de causalidade entre os recursos recebidos e a execução do objeto pactuado, comprovando a boa e regular aplicação dos recursos.
Culpabilidade - Associação Regional Integrada de Desenvolvimento Agroecológico Sustentável - ARIDAS: não há excludentes de ilicitude, de culpabilidade ou de punibilidade. É razoável supor que a entidade, por meio de seus responsáveis legais, tinha consciência da ilicitude de sua conduta, sendo exigível da entidade conduta diversa daquela que foi adotada, qual seja, a de encaminhar a documentação prevista na alínea "d", do item 3.2, da cláusula terceira do Contrato de Repasse para que se pudesse verificar o nexo de causalidade entre os recursos recebidos e a execução do objeto pactuado, comprovando a boa e regular aplicação dos recursos."
8.	Adicionalmente, foi realizada a audiência dos srs. Paulo Henrique Sousa Santos e Pablo Enrique dos Santos Barbosa, diretores administrativos da Associação Regional Integrada de Desenvolvimento Agroecológico Sustentável - Aridas nos períodos de 20/6/2012 a 24/6/2014 e a partir de 25/6/2015, respectivamente, nos seguintes termos:
"Irregularidade Sr. Paulo Henrique Sousa Santos: não cumprimento do prazo estipulado para a apresentação da prestação de contas da 1ª parcela dos recursos recebidos por força do Contrato de Repasse 311.610-55/2009 - Siafi 729065, expirado em 11/10/2013.
	Irregularidade Sr. Pablo Enrique dos Santos Barbosa: não cumprimento do prazo estipulado para a apresentação da prestação de contas da 1ª parcela dos recursos recebidos por força do Contrato de Repasse 311.610-55/2009 - Siafi 729065, expirado em 4/1/2016.
	Conduta: descumprir o prazo estipulado para prestação de contas dos valores transferidos por meio do Contrato de Repasse 311.610-55/2009 - Siafi 729065.
	Dispositivos violados: parágrafo único do art. 70 da Constituição Federal; art. 93 do Decreto-Lei 200/67; art. 28 da IN/STN 1/97; art. 56 da Portaria Interministerial MPOG/MF/CGU 127/2008 e cláusula décima segunda do Contrato de Repasse 311.610-55/2009 - Siafi 729065."
9.	Dando seguimento ao feito, a unidade técnica assim se manifestou:
"Transcorrido o prazo regimental fixado, todos os responsáveis permaneceram silentes, não apresentando defesa. Operam-se, portanto, para os referidos responsáveis, os efeitos da revelia, dando-se prosseguimento ao processo, nos termos do art. 12, §3º, da Lei 8.443/1992.
EXAME TÉCNICO
Preliminarmente, cumpre tecer breves considerações sobre a forma como são realizadas as comunicações processuais no TCU. A esse respeito, destacam-se o art. 179, do Regimento Interno do TCU (Resolução 155, de 4/12/2002) e os arts. 3º e 4º, inciso III, § 1º, da Resolução TCU 170, de 30 de junho de 2004, in verbis:
Resolução 155/2002 (Regimento Interno) :
Art. 179. A citação, a audiência ou a notificação, bem como a comunicação de diligência, far se-ão:
I - mediante ciência da parte, efetivada por servidor designado, por meio eletrônico, fac-símile, telegrama ou qualquer outra forma, desde que fique confirmada inequivocamente a entrega da comunicação ao destinatário;
II - mediante carta registrada, com aviso de recebimento que comprove a entrega no endereço do destinatário;
III - por edital publicado no Diário Oficial da União, quando o seu destinatário não for localizado
 (...) 
Resolução TCU 170/2004:
Art. 3º As comunicações serão encaminhadas aos seus destinatários por meio de:
I - correio eletrônico, fac-símile ou telegrama;
II - servidor designado;
III - carta registrada, com aviso de recebimento;
IV - edital publicado no Diário Oficial da União, quando o seu destinatário não for localizado, nas hipóteses em que seja necessário o exercício de defesa".
 (...) 
Art. 4º. Consideram-se entregues as comunicações:
I - efetivadas conforme disposto nos incisos I e II do artigo anterior, mediante confirmação da ciência do destinatário;
II - realizadas na forma prevista no inciso III do artigo anterior, com o retorno do aviso de recebimento, entregue comprovadamente no endereço do destinatário;
III - na data de publicação do edital no Diário Oficial da União, quando realizadas na forma prevista no inciso IV do artigo anterior.
§ 1º O endereço do destinatário deverá ser previamente confirmado mediante consulta aos sistemas disponíveis ao Tribunal ou a outros meios de informação, a qual deverá ser juntada ao respectivo processo.
Portanto, a validade da citação via postal não depende de que o aviso de recebimento seja assinado pelo próprio destinatário da comunicação, o que dispensa, no caso em tela, a entrega do AR em "mãos próprias". A exigência da norma é no sentido de o Tribunal verificar se a correspondência foi entregue no endereço correto, residindo aqui a necessidade de certeza inequívoca. 
Não é outra a orientação da jurisprudência do TCU, conforme se verifica nos julgados a seguir transcritos:
São válidas as comunicações processuais entregues, mediante carta registrada, no endereço correto do responsável, não havendo necessidade de que o recebimento seja feito por ele próprio (Acórdão 3648/2013-TCU-Segunda Câmara, Relator Ministro José Jorge) ;
É prescindível a entrega pessoal das comunicações pelo TCU, razão pela qual não há necessidade de que o aviso de recebimento seja assinado pelo próprio destinatário. Entregando se a correspondência no endereço correto do destinatário, presume-se o recebimento da citação. (Acórdão 1019/2008-TCU-Plenário, Relator Ministro Benjamin Zymler) ;
As comunicações do TCU, inclusive as citações, deverão ser realizadas mediante Aviso de Recebimento - AR, via Empresa Brasileira de Correios e Telégrafos, bastando para sua validade que se demonstre que a correspondência foi entregue no endereço correto. (Acórdão 1526/2007-TCU-Plenário, Relator Ministro Aroldo Cedraz) .
A validade do critério de comunicação processual do TCU foi referendada pelo Supremo Tribunal Federal, nos termos do julgamento do MS-AgR 25.816/DF, por meio do qual se afirmou a desnecessidade da ciência pessoal do interessado, entendendo-se suficiente a comprovação da entrega do "AR" no endereço do destinatário:
EMENTA: AGRAVO REGIMENTAL. MANDADO DE SEGURANÇA. DESNECESSIDADE DE INTIMAÇÃO PESSOAL DAS DECISÕES DO TRIBUNAL DE CONTAS DA UNIÃO. ART. 179 DO REGIMENTO INTERNO DO TCU. INTIMAÇÃO DO ATO IMPUGNADO POR CARTA REGISTRADA, INICIADO O PRAZO DO ART. 18 DA LEI nº 1.533/51 DA DATA CONSTANTE DO AVISO DE RECEBIMENTO. DECADÊNCIA RECONHECIDA. AGRAVO IMPROVIDO.
O envio de carta registrada com aviso de recebimento está expressamente enumerado entre os meios de comunicação de que dispõe o Tribunal de Contas da União para proceder às suas intimações.
O inciso II do art. 179 do Regimento Interno do TCU é claro ao exigir apenas a comprovação da entrega no endereço do destinatário, bastando o aviso de recebimento simples.
No caso em apreço todas as citações e audiências realizadas são válidas, uma vez que foram encaminhadas para os endereços dos responsáveis constantes da base de dados da Receita Federal e foram efetivamente recebidas, conforme demonstrado no quadro do item 15.
Quanto ao mérito, nos processos do TCU, a revelia não conduz à presunção de que seriam verdadeiras todas as imputações levantadas contra os responsáveis, diferentemente do que ocorre no processo civil, em que a revelia do réu opera a presunção da verdade dos fatos narrados pelo autor. Dessa forma, a avaliação da responsabilidade dos agentes não pode prescindir da prova existente no processo ou para ele carreada. 
Ao não apresentar suas defesas, os responsáveis deixaram de produzir prova quanto à regularidade da aplicação dos recursos do convênio, em afronta às normas que impõem aos jurisdicionados a obrigação legal de, sempre que demandados pelos órgãos de controle, apresentarem os documentos que demonstrem a correta utilização das verbas públicas, a exemplo do contido no art. 93 do Decreto-Lei 200/67: "Quem quer que utilize dinheiros públicos terá de justificar seu bom e regular emprego na conformidade das leis, regulamentos e normas emanadas das autoridades administrativas competentes." 
Considerando o princípio da verdade real que rege a atuação desta Corte, ainda que as alegações de defesa não tenham sido apresentadas pelo responsável, a revelia não afasta a obrigatoriedade da análise dos elementos probatórios disponíveis nos autos, conforme reiterados acórdãos do Tribunal (Acórdão 163/2015-TCU-Segunda Câmara, Rel.  Min. Subst. André de Carvalho; 2.685/2015 - 2ª Câmara, Rel. Min. Raimundo Carreiro; 2.801/2015 - 1ª Câmara, Rel. Min. Walton Alencar Rodrigues; 4.340/2015 - 1ª Câmara, Rel. Min. Subst. Weder de Oliveira e 5.537/2015 - 1ª Câmara, Rel. Min. Subst. Weder de Oliveira) . Assim, procurou-se buscar, em manifestações dos responsáveis, se havia argumentos que pudessem ser aproveitados em seu favor.	
Reexaminando os autos, verifica-se que os responsáveis foram notificados na fase interna, tendo optado pelo silêncio, conforme registrado nos itens 9 a 11. Dessa forma, não encontramos nenhum argumento que possa vir a ser analisado e posteriormente utilizado para afastar as irregularidades apontadas. 
Vale ressaltar que a pretensão punitiva do TCU, conforme Acórdão 1441/2016-TCU-Plenário, que uniformizou a jurisprudência acerca dessa questão, subordina-se ao prazo geral de prescrição indicado no art. 205 do Código Civil, que é de 10 anos, contado da data de ocorrência da irregularidade sancionada, nos termos do art. 189 do Código Civil, sendo este prazo interrompido pelo ato que ordenar a citação, a audiência ou a oitiva do responsável. No caso em exame, os recursos foram sacados da poupança e utilizados no período de 16/6/2011 a 11/9/2013. Tendo sido o ato de ordenação da citação assinado em 13/5/2019 (peça 20) , não houve o decurso de prazo superior a 10 anos. Portanto, não ocorreu a prescrição da pretensão punitiva.
Em se tratando de processo em que as partes interessadas não se manifestaram acerca das irregularidades imputadas, não há elementos para que se possa efetivamente aferir e reconhecer a ocorrência de boa-fé na conduta dos responsáveis ou de quaisquer outros excludentes de culpabilidade, podendo o Tribunal, desde logo, proferir o julgamento de mérito pela irregularidade das contas, nos termos dos §§ 2º e 6º do art. 202 do Regimento Interno do TCU. (Acórdão 133/2015-TCU-Primeira Câmara, Rel. Min. Bruno Dantas; 2.455/2015 - 1ª Câmara, Rel. Min. Bruno Dantas; 3.604/2015 - 1ª Câmara, Rel. Min. Bruno Dantas; 5.070/2015 - 2ª Câmara, Rel. Min. Subst. André de Carvalho e 2.424/2015 - Plenário, Rel. Min. Benjamin Zymler) .
Dessa forma, os responsáveis Creusimar Oliveira da Silva (CPF XXX.901.897-XX) , Paulo Henrique Sousa Santos (CPF XXX.219.023-XX) , Pablo Enrique dos Santos Barbosa (CPF XXX.895.523-XX) e Associação Regional Integrada de Desenvolvimento Agroecológico Sustentável - ARIDAS (CNPJ: 06.051.412/0001-37) devem ser considerados revéis, nos termos do art. 12, §3º, da Lei 8.443/1992.
Cumulatividade de multas 
Quanto à possibilidade de aplicação cumulativa das multas dos arts. 57 e 58, inciso I, da Lei 8.443/1992, ainda que seja adequada a realização de citação e audiência do responsável, por força do disposto no art. 209, §4º, do Regimento Interno do TCU, o Tribunal reconhece que existe relação de subordinação entre as condutas de "não comprovação da aplicação dos recursos" e de "omissão na prestação de contas", sendo a primeira consequência da segunda, o que enseja, na verificação das duas irregularidades, a aplicação da multa do art. 57, com o afastamento da multa do art. 58, inciso I, em atenção ao princípio da absorção (Acórdão 9579/2015-TCU-Segunda Câmara, Relator Ministro Vital do Rêgo; Acórdão 2469/2019-TCU-Primeira Câmara, Relator Ministro Augusto Sherman) .
Conforme leciona Cezar Bitencourt (Tratado de Direito Penal: parte geral - 8ª Edição - São Paulo: Saraiva, 2003. Pg. 565) , na absorção, " (...) a pena do delito mais grave absorve a pena do delito menos grave, que deve ser desprezada". No caso concreto, a "omissão no dever de prestar contas", embora seja uma irregularidade autônoma, funciona como fase ou meio para a consecução da "não comprovação da aplicação dos recursos", havendo clara relação de interdependência entre essas condutas. Dessa forma, recaindo as duas ocorrências num mesmo gestor, deve prevalecer a pena do delito mais grave, qual seja, a multa do art. 57, da Lei 8.443/1992.
Cumpre observar, ainda, que a conduta do responsável, consistente na irregularidade "não comprovação da boa e regular aplicação dos recursos federais repassados em face da omissão no dever de prestar contas", configura violação não só às regras legais, mas também aos princípios basilares da administração pública, eis que, em última análise, ocorre o comprometimento da necessária satisfação à sociedade sobre o efetivo emprego dos recursos públicos postos à disposição da municipalidade, por força do instrumento de repasse em questão. Nesses casos, em que fica evidente a falta de transparência e lisura, não há como afastar as suspeitas sempre presentes de que a totalidade dos recursos públicos federais, transferida ao município, tenha sido integralmente desviada, em prol de gestor ímprobo, ou de pessoas por ele determinadas, a revelar grave inobservância de dever de cuidado no trato com a coisa pública, isto é, ato praticado com culpa grave, pois, na espécie, a conduta do responsável se distancia daquela que seria esperada de um administrador público minimante diligente, num claro exemplo de erro grosseiro a que alude o art. 28 do Decreto-lei 4.657/1942 (Lei de Introdução às Normas do Direito Brasileiro) , incluído pela Lei 13.655/2018 (Acórdão 1689/2019-TCU-Plenário, Relator: Ministro AUGUSTO NARDES; Acórdão 2924/2018-TCU-Plenário, Relator: Ministro JOSÉ MUCIO MONTEIRO; Acórdão 2391/2018-TCU-Plenário, Relator: Ministro BENJAMIN ZYMLER) . 
CONCLUSÃO
Em face da análise promovida na seção "Exame Técnico", verifica-se que os responsáveis não lograram comprovar a boa e regular aplicação dos recursos ou justificar o não cumprimento do prazo estipulado para apresentação da prestação de contas. Instado a se manifestar, optaram pelo silêncio, configurando a revelia, nos termos do §3º, do art. 12, da Lei 8.443/1992. 
Verifica-se que não houve a prescrição da pretensão punitiva, conforme análise realizada no item 26.
	Tendo em vista que não constam dos autos elementos que permitam reconhecer a boa-fé do responsáveis, sugere-se que as suas contas sejam julgadas irregulares, nos termos do art. 202, § 6º, do Regimento Interno do TCU, com a imputação do débito atualizado monetariamente e acrescido de juros de mora, nos termos do art. 202, §1º do Regimento Interno do TCU, descontado o valor eventualmente recolhido, com a aplicação da multa prevista no art. 57 da Lei 8.443/1992 para os responsáveis  Creusimar Oliveira da Silva, Paulo Henrique Sousa Santos e Associação Regional Integrada de Desenvolvimento Agroecológico Sustentável e da multa do art. 58, inciso I, da mesma lei para o responsável Pablo Enrique dos Santos Barbosa.
PROPOSTA DE ENCAMINHAMENTO
Diante do exposto, submetem-se os autos à consideração superior, propondo-se a adoção das seguintes medidas:
a)	considerar revéis os Srs. Creusimar Oliveira da Silva (CPF XXX.901.897-XX) , Paulo Henrique Sousa Santos (CPF XXX.219.023-XX) e Pablo Enrique dos Santos Barbosa (CPF XXX.895.523-XX) e a Associação Regional Integrada de Desenvolvimento Agroecológico Sustentável - ARIDAS (CNPJ: 06.051.412/0001-37) , com fundamento no § 3º, art. 12, Lei 8.443, de 16 de julho de 1992;
b) 	com fundamento nos arts. 1º, inciso I, 16, inciso III, alíneas "a" e "c", da Lei 8.443/1992 c/c os arts. 19 e 23, inciso III, da mesma Lei, e com arts. 1º, inciso I; 209, incisos I e III; 210 e 214, inciso III, do Regimento Interno, julgar irregulares as contas dos Srs. Creusimar Oliveira da Silva (CPF XXX.901.897-XX) , Paulo Henrique Sousa Santos (CPF XXX.219.023-XX) e Pablo Enrique dos Santos Barbosa (CPF XXX.895.523-XX) e da Associação Regional Integrada de Desenvolvimento Agroecológico Sustentável - ARIDAS (CNPJ: 06.051.412/0001-37) , e condená-los ao pagamento das quantias a seguir especificadas, com a fixação do prazo de quinze dias, a contar da notificação, para comprovarem, perante o Tribunal (art. 214, inciso III, alínea "a", do Regimento Interno) , o recolhimento da dívida aos cofres do Tesouro Nacional, atualizada monetariamente e acrescida dos juros de mora, calculados a partir das datas discriminadas, até a data do recolhimento, na forma prevista na legislação em vigor:	
b.1)	Sra. Creusimar Oliveira da Silva solidariamente com a Associação Regional Integrada de Desenvolvimento Agroecológico Sustentável - ARIDAS:
	VALOR ORIGINAL (R$) 
	DATA DA OCORRÊNCIA
	DÉBITO/CRÉDITO

	1.000,00
	16/6/2011
	D

	260,00
	17/6/2011
	D

	240,00
	17/6/2011
	D

	10.000,00
	17/6/2011
	D

	3.000,00
	17/6/2011
	D

	2.170,00
	22/6/2011
	D

	1.921,58
	24/6/2011
	D

	4.900,00
	27/6/2011
	D

	1.200,00
	28/6/2011
	D

	6.400,00
	29/6/2011
	D

	5.300,00
	1/7/2011
	D

	1.840,00
	4/7/2011
	D

	630,00
	7/7/2011
	D

	24.180,00
	11/7/2011
	D

	13.090,00
	14/7/2011
	D

	7.292,64
	20/7/2011
	D

	1.215,00
	21/7/2011
	D

	6.100,00
	25/7/2011
	D

	3.445,58
	26/7/2011
	D

	4.984,00
	27/6/2011
	D

	230,00
	29/7/2011
	D

	5.230,00
	5/8/2011
	D

	630,00
	9/8/2011
	D

	2.926,00
	11/8/2011
	D

	810,00
	16/8/2011
	D

	9.598,43
	17/8/2011
	D

	14.868,00
	22/8/2011
	D

	11.890,00
	23/8/2011
	D

	1.763,99
	1/9/2011
	D

	3.068,67
	2/9/2011
	D

	279,00
	5/9/2011
	D

	33.250,00
	8/9/2011
	D

	4.170,00
	13/9/2011
	D

	290,00
	16/9/2011
	D

	1.116,00
	20/9/2011
	D

	10.360,00
	27/9/2011
	D

	5.518,70
	30/9/2011
	D

	1.540,00
	6/10/2011
	D

	4.054,53
	7/10/2011
	D

	4.180,00
	13/10/2011
	D

	7.900,00
	13/10/2011
	D

	1.000,00
	17/10/2011
	D

	6.868,00
	18/10/2011
	D

	6.181,77
	20/10/2011
	D

	5.242,84
	21/10/2011
	D

	210,00
	24/10/2011
	D

	1.500,00
	24/10/2011
	D

	1.000,00
	24/10/2011
	C

	10.656,00
	28/10/2011
	D

	900,00
	28/10/2011
	D

	6.168,17
	1/11/2011
	D

	4.054,53
	3/11/2011
	D

	1.092,00
	4/11/2011
	D

	355,00
	7/11/2011
	D

	1.068,00
	9/11/2011
	D

	19.493,29
	10/11/2011
	D

	4.800,00
	11/11/2011
	D

	6.060,00
	16/11/2011
	D

	5.685,14
	18/11/2011
	D

	4.792,28
	24/11/2011
	D

	6.363,08
	1/12/2011
	D

	4.920,00
	2/12/2011
	D

	1.312,00
	5/12/2011
	D

	4.282,83
	9/12/2011
	D

	552,00
	13/12/2011
	D

	1.904,00
	19/12/2011
	D

	7.256,33
	20/12/2011
	D

	1.140,00
	6/1/2012
	D

	2.028,00
	20/1/2012
	D

	2.569,20
	30/1/2012
	D

	320,00
	2/2/2012
	D

	710,00
	10/2/2012
	D

	277,81
	14/2/2012
	D

	1.480,00
	14/2/2012
	D

	4.559,72
	9/3/2012
	D

	1.068,00
	4/4/2012
	D

	2.110,07
	12/4/2012
	D

	290,00
	30/4/2012
	D

	480,00
	16/5/2012
	D

	32.840,00
	12/6/2012
	D

	1.500,00
	13/6/2012
	D

b.2)	Sr. Paulo Henrique Sousa Santos solidariamente com a Associação Regional Integrada de Desenvolvimento Agroecológico Sustentável - ARIDAS:
	VALOR ORIGINAL (R$) 
	DATA DA OCORRÊNCIA
	DÉBITO/CRÉDITO

	1.500,00
	26/6/2012
	D

	1.700,00
	28/6/2012
	D

	712,00
	17/7/2012
	D

	4.100,00
	16/11/2012
	D

	2.670,00
	21/1/2013
	D

	930,00
	18/2/2013
	D

	2.400,00
	25/3/2013
	D

	5.000,00
	15/8/2013
	D

	55.000,00
	11/9/2013
	D

c)	Aplicar individualmente aos Srs. Creusimar Oliveira da Silva (CPF XXX.901.897-XX) e Paulo Henrique Sousa Santos (CPF XXX.219.023-XX) e à Associação Regional Integrada de Desenvolvimento Agroecológico Sustentável - ARIDAS (CNPJ: 06.051.412/0001-37) , a multa prevista no art. 57 da Lei 8.443/92 c/c o art. 267 do RI/TCU, fixando-lhes o prazo de quinze dias, a contar da notificação, para que comprovem, perante o Tribunal (art. 214, III, a, do Regimento Interno do TCU) , o recolhimento da dívida aos cofres do Tesouro Nacional, atualizada monetariamente desde a data do acórdão que vier a ser proferido por este Tribunal até a do efetivo recolhimento, se pagas após o vencimento, na forma da legislação em vigor;
d)	Aplicar individualmente ao Sr. Pablo Enrique dos Santos Barbosa (CPF XXX.895.523-XX) , a multa prevista no art. 58, inciso I, da Lei 8.443/92 c/c o art. 268, inciso I, do RI/TCU, fixando-lhe o prazo de quinze dias, a contar da notificação, para que comprove, perante o Tribunal (art. 214, III, a, do Regimento Interno do TCU) , o recolhimento da dívida aos cofres do Tesouro Nacional, atualizada monetariamente desde a data do acórdão que vier a ser proferido por este Tribunal até a do efetivo recolhimento, se pagas após o vencimento, na forma da legislação em vigor;
e)	esclarecer ao responsável Paulo Henrique Sousa Santos (CPF XXX.219.023-XX) que, caso se demonstre, por via recursal, a correta aplicação dos recursos, mas não se justifique a omissão da prestação de contas, o débito poderá ser afastado, mas permanecerá a irregularidade das contas, dando-se ensejo à aplicação da multa prevista no art. 58, inciso I, da Lei 8.443/1992;
f) 	autorizar, desde logo, nos termos do art. 28, inciso II, da Lei 8.443/1992, a cobrança judicial da dívida caso não atendida a notificação;
g)	autorizar também, desde logo, se requerido, com fundamento no art. 26 da Lei 8.443, de 1992 c/c o art. 217, §§ 1º e 2º do Regimento Interno, o parcelamento da dívida em até 36 parcelas, incidindo sobre cada parcela, corrigida monetariamente, os correspondentes acréscimos legais fixando-lhes o prazo de quinze dias, a contar do recebimento da notificação, para comprovarem perante o Tribunal o recolhimento da primeira parcela, e de trinta dias, a contar da parcela anterior, para comprovarem os recolhimentos das demais parcelas, devendo incidir sobre cada valor mensal, atualizado monetariamente, os juros de mora devidos, no caso do débito, na forma prevista na legislação em vigor, alertando o responsável que a falta de comprovação do recolhimento de qualquer parcela importará no vencimento antecipado do saldo devedor, nos termos do art. 217 do Regimento Interno deste Tribunal;
h)	enviar cópia do Acórdão que vier a ser proferido à Fundação Nacional de Saúde, aos responsáveis e ao Município de Eldorado dos Carajás/PA, para ciência, informando-lhes que a deliberação, acompanhada do Relatório e Voto que a fundamentarem, estará disponível para consulta no endereço www.tcu.gov.br/acordaos; e
i)	encaminhar cópia da deliberação, bem como do relatório e do voto que a fundamentarem, ao Procurador-Chefe da Procuradoria da República no Estado do Piauí, nos termos do § 3º do art. 16 da Lei 8.443/1992 c/c o § 7º do art. 209 do Regimento Interno do TCU, para adoção das medidas que entender cabíveis."
11.	O Ministério Público junto ao TCU manifestou-se de acordo com a unidade técnica.
	É o relatório.

não há

Subprocurador-Geral Lucas Rocha Furtado.

CONTRATO DE REPASSE. OMISSÃO NO DEVER DE PRESTAR CONTAS. CITAÇÃO. REVELIA. CONTAS IRREGULARES. DÉBITO. MULTA.

TOMADA DE CONTAS ESPECIAL (TCE)

Secretaria de Controle Externo de Tomada de Contas Especial (SecexTCE).

Cuidam os autos de tomada de contas especial instaurada em razão de irregularidades na aplicação dos recursos federais repassados por força do Contrato de Repasse 311.610-55/2009, celebrado entre a Caixa Econômica Federal - CEF (representando o Ministério do Desenvolvimento Agrário) , e a Associação Regional Integrada de Desenvolvimento Agroecológico Sustentável - ARIDAS.
2.	O contrato de repasse, no valor de R$ 1.561.420,83, dos quais R$ 1.498.964,00 a cargo da concedente e R$ 62.456,83 a título de contrapartida, teve por objeto o "apoio à estratégia de desenvolvimento territorial, favorecendo a ação de agentes de desenvolvimento territorial no Estado do Piauí", com vigência estipulada para o período de 31/12/2009 a 1º/4/2017 (peça 6, p. 14) .
3.	Especificamente, o ajuste previa a realização de diversas ações para a formação e capacitação de agricultores familiares (em especial, contratação de consultorias e realização de encontros e oficinas) (peças 4 e 5) .
4.	A Caixa Econômica Federal realizou apenas um desbloqueio para a conta vinculada, a seguir informado (peça 2, p. 5) :
	Data do desbloqueio
	Repasse (R$) 
	Contrapartida (R$) 
	Total (R$) 

	13/6/2011
	537.418,00
	18.195,32
	555.613,32

5.	Os recursos foram sacados parcialmente - R$ 461.944,18 - no período de 16/6/2011 a 11/9/2013. O saldo final existente na conta poupança foi restituído ao Ministério do Desenvolvimento Agrário - MDA (peça 11, p. 6) . 
6.	Em razão da não apresentação da prestação de contas parcial, relativa à 1ª parcela, e do respectivo Relatório de Execução de Atividades - REA, foi instaurada a presente tomada de contas especial.
7.	Foi promovida, então, a citação solidária da Associação Regional Integrada de Desenvolvimento Agroecológico Sustentável - Aridas e dos seus diretores administrativos, srs. Creusimar Oliveira da Silva (período de 26/6/2008 a 19/6/2012) e Paulo Henrique Sousa Santos (período de 20/6/2012 a 24/6/2014) , de acordo com os recursos sacados em cada período de gestão.
8.	Adicionalmente, foi realizada a audiência dos srs. Paulo Henrique Sousa Santos e Pablo Enrique dos Santos Barbosa, diretores administrativos da Associação Regional Integrada de Desenvolvimento Agroecológico Sustentável - Aridas nos períodos de 20/6/2012 a 24/6/2014 e a partir de 25/6/2015, respectivamente, em razão do não cumprimento do prazo estipulado para a apresentação da prestação de contas da 1ª parcela dos recursos recebidos por força do contrato de repasse.
9.	Devidamente instados a se manifestar, o responsáveis optaram por permanecer silentes. Dessa forma, de acordo com o art. 12, § 3º, da Lei 8.443/1992, resta caracterizadas as suas revelias, cabendo dar prosseguimento ao processo.
II
10.	Consoante o item 6.1.1.1 do contrato de repasse, "o desbloqueio da segunda parcela e seguintes fica condicionado à aprovação pela CONTRATANTE da Prestação de Contas Parcial da última parcela liberada, bem como mediante apresentação do Relatório de Execução de Atividades - REA homologado pelo Gestor relativo à etapa anterior, além da comprovação do aporte da contrapartida" (grifou-se) (peça 7, p. 5) .
11.	Essa prestação de contas parcial deveria ser apresentada em até 120 dias após o desbloqueio dos recursos (item 6.1.2. do contrato de repasse - peça 7, p. 5) . Desta formaa, como os recursos foram desbloqueados na data de 13/6/2011, a prestação de contas parcial deveria ter ocorrido até 12/12/2012, durante a gestão do sr. Paulo Henrique Sousa Santos.
12.	Assim, esse gestor deve responder pela omissão no dever de prestar contas e, solidariamente com a entidade beneficiada, pelos recursos sacados durante a sua gestão, no valor aproximado de R$ 74.000,00.
13.	A sra. Creusimar Oliveira da Silva deve responder, solidariamente com a entidade beneficiada, pelos recursos sacados durante sua gestão, no valor aproximado de R$ 387.900,00.
14.	O sr. Pablo Enrique dos Santos Barbosa, sucessor dos dois responsáveis anteriores na administração da Associação Regional Integrada de Desenvolvimento Agroecológico Sustentável - Aridas, foi devidamente notificado pelo órgão repassador para apresentar contas dos recursos geridos pela entidade a qual administrava. Entretanto, além de não prestar contas, não adotou qualquer medida contra os gestores antecessores, a fim de esclarecer o destino dado aos recursos repassados à entidade. Deve, pois, o responsável responder por essa omissão, sofrendo a sanção cabível.
III
15.	Como é sabido, a jurisprudência do TCU é firme no tocante à responsabilidade pessoal do gestor pela comprovação da boa e regular aplicação dos recursos federais recebidos mediante convênio ou instrumentos congêneres. Nesse passo, todo aquele que utiliza ou gerencia recursos públicos, por obrigação constitucional e legal, submete-se ao dever de demonstrar o correto emprego dos valores federais, nos termos dos arts. 70, parágrafo único, e 37, caput, da Constituição de 1988 e do art. 93 do Decreto-Lei 200, de 25 de fevereiro de 1967.
16.	Em outras palavras, compete ao responsável demonstrar a correta utilização dos recursos públicos que lhe foram confiados.
17.	Dessa forma, em face da ausência de elementos capazes de demonstrar nos autos a boa e regular aplicação dos recursos em questão e de permitir a conclusão pela boa-fé, alinho-me ao encaminhamento sugerido pela unidade técnica e endossado pelo Parquet especializado, no sentido de julgar irregulares as presentes contas com a condenação dos srs. Creusimar Oliveira da Silva e Paulo Henrique Sousa Santos pelo total dos recursos geridos por cada qual, solidariamente com a Associação Regional Integrada de Desenvolvimento Agroecológico Sustentável - Aridas.
18.	A meu ver, a atitude do gestor de não comprovar a correta aplicação dos recursos públicos que lhe foram repassados, inclusive após seguidas notificações nas fases interna e externa de um processo de tomada de contas especial, configura conduta com elevado grau de culpabilidade. No caso, a retirada da conta específica do ajuste sem qualquer comprovação da destinação dos recursos constitui uma presunção de desvio doloso dos recursos, devendo os agentes que praticaram tal conduta receber a dose adequada da sanção prevista no art. 57 da Lei 8.443/1992, qual seja, multa individual de 50% do valor do débito atualizado.
19.	Já o sr. Pablo Enrique dos Santos Barbosa, além de ter suas contas julgadas irregulares, deve sofrer a multa prevista no art. 58, inciso I, da Lei 8.443/1992 no valor de R$ 30.000,00.
IV
Ante o exposto, acolhendo os pareceres precedentes, cujos fundamentos incorporo como razões de decidir, manifesto-me por que o Tribunal aprove o acórdão que ora submeto à apreciação deste Colegiado
TCU, Sala das Sessões Ministro Luciano Brandão Alves de Souza, em 1 de dezembro de 2020.
BENJAMIN ZYMLER 
Relator